---
title: "Apostila R"
---




# **1.0. Introdução ao R**

## **1.1. Introdução**

Neste módulo inicial, iremos fazer uma breve introdução à linguagem R, que é uma linguagem de programação vetorizada, muito utilizada para análise de dados.

## **1.2. Conceitos iniciais**

#### **1.2.1 Utilizando o R como calculadora**

o R é capaz de fazer operações básicas matemáticas de forma bastante simples, basta digitar a operação de forma intuitiva.

 * Operações básicas:
  
  + Soma:
    ```{r}
      2 + 2
    ```
  + Subtração:
    ```{r}
      20 - 10
    ```

  + Multiplicação:
    ```{r}
    74673 * 28380
    ```
  + Divisão:
    ```{r}
    293 / 7
    ```

  + Divisão exata:
  
    ```{r}
    293 %/% 7
    ```

  + Resto da divisão:
    ```{r}
    293 %% 7
    ```

#### **1.2.2 Criando Vetores e Matrizes**

A menor estrutura de dados que o R entende é um vetor, e o que foi feito na seção anterior consistiu na criação de um vetor de um elemento, mas e se quisermos criar um vetor com mais de um elemento? 
Para isso, iremos utilizar a função `c()` que serve para concatenar os objetos na criação de um vetor.

Suponha que você queira declarar um vetor com cinco elementos: 30, 50, 70, 80, 90. Como devo proceder para criar um vetor, então?

Basta utilizar a função `c()` e como temos cinco argumentos, separa-se cada elemento por vírgulas.


```{r}
c(30, 50, 70, 80, 90)
```

Certo, criamos o nosso primeiro vetor, mas, nas nossas análises, precisamos de praticidade, e, do jeito que o vetor foi criado, não é nenhum pouco prático. 

Precisamos criar uma variável que contenha o vetor. Essa nossa variável pode possuir qualquer nome, e como queremos que ela contenha o vetor que acabamos de criar, basta declarar uma variável para o vetor que criamos. Vamos chamar a variável de `Despesas`.

```{r}
Despesas <- c(30, 50, 70, 80, 90)
```

Agora, se quisermos ver o nosso vetor, digite o nome da variável criada e então o vetor contendo os cinco elementos irá aparecer.

```{r}
Despesas
```

Vamos supor que tenhamos uma nova informação, que contenha as nossas receitas nos cinco primeiros meses do ano:

```{r}
Receitas <- c(100, 90, 30, 40, 120)
Receitas
```

Agora que temos dois vetores, o de receitas e as despesas, como podemos fazer para uní-los? Simples! Utilizaremos uma função chamada `cbind()` que serve para juntar dois ou mais vetores, em duas ou mais colunas lado-a-lado, como uma tabela.

```{r}
ReceitasXdespesas <- cbind(Receitas, Despesas)
ReceitasXdespesas
```

Certo, temos uma tabela com duas colunas, demonstrando as receitas e as despesas durante cinco meses, porém não temos nenhum nome para as linhas da nossa tabela. Então, para facilitar nossas vidas vamos deixar a tabela atrativa visualmente, nomeando cada linha dela.

Antes de mudarmos os nomes das linhas, seria mais interessante declaramos uma variável contendo os nomes dos meses (representando os nomes das linhas). 
Segue o mesmo processo de criação de uma variável numérica, mas com uma diferença de que é necessário colocar aspas ("") em cada mês, por se tratar de uma variável *string*.

```{r}
names <- c("Janeiro", "Fevereiro", "Março", "Abril", "Maio")
names
```

Agora que temos os meses necessários, podemos declarar o nome das linhas de nossa tabela.

```{r}
rownames(ReceitasXdespesas) <- names
ReceitasXdespesas
```

Temos, portanto, uma tabela organizada com os valores das `Receitas` e `Despesas` e os meses. Suponha, agora que a pessoa queira ver seu resultado entre as receitas e as despesas de cada mês? Basta subtrair as receitas com as despesas.

```{r}
Balanco <- Receitas - Despesas
```

Unindo tudo, temos:
```{r}
Total <- cbind(ReceitasXdespesas, Balanco)
Total
``` 

Agora que temos as receitas e despesas de cada mês, se quisermos observar o resultado do mês de abril, como faremos? Basta por colchetes ```[]``` no final da variável Total, e com isso selecionar a quarta linha e a terceira coluna, ou identificar qual a linha e a coluna por nome entre colchete.


```{r }
Total[4, 3]
Total["Abril", "Balanco"]
```

Com isso, temos a localização exata de um objeto da matriz.

#### **1.2.3 Data Frame**

Nesta seção, iremos falar sobre dataframes que são listas de variáveis com o mesmo número de linhas. 

Vamos utilizar a matriz que utilizamos anteriormente, ``` Total ```. Iremos verificar se é um dataframe. Vamos utilizar a função ``` class() ```, que serve para analisar a classe do objeto em questão.

```{r}
class(Total)

```

Como podemos observar, a tabela que construímos anteriormente é uma matriz e como analista de dados, às vezes, precisamos utiilzar uma função em um conjunto de dados, o que só seria possível em um data frame na linguagem R. Portanto, como transformar nossa matriz num dataframe? Basta utilizar a função ```data.frame()```.

```{r}
df <- data.frame(Total)
df
```

Agora, se quisermos manipular o dataframe, como por exemplo, excluir duas colunas.

É simples! Primeiro, temos que aprender a acessar uma coluna do dataframe, que se dá por meio do símbolo ```$```. Exemplo: acessar somente as receitas:

```{r}
df$Receitas
```

Supondo que uma pessoa queira visualizar as receitas do mês de março apenas, como deve ser feito? Igual a uma matriz. Ao invés de separar por vírgulas, iremos juntar os dois colocando o *dollar sign* e os colchetes:


```{r}
df$Receitas[3]
```

Voltando para o questionamento anterior, como remover uma coluna do dataframe? Basta repetir o processo anterior e declarar ```NULL```

```{r}
df$Receitas <- NULL
df$Despesas <- NULL
df
```

Dessa forma, temos nosso dataframe completo, apenas com o resultado final do balanço.

Se quisermos filtrar apenas os meses com balanço positivo, como fazer de uma maneira simples?

```{r}

df[df$Balanco>0,]

```

# **2.0 RMarkdown**

## **2.1. Cabeçalho no R Markdown**

Para fazer um cabeçalho no R Markdown, utilize o símbolo *. 

OBS: É conviniente pular uma linha para cada escrita do texto para cada formato desejado.

### 2.2 Itálico e Negrito

\*= *itálico*

\*\*= **Negrito**

A **Base de dados** que iremos utilizar será a *mtcars*, que é uma base de dados que vem com a instalação do RStudio.

#### 2.2.1 Exemplo:
 
\'= `deixar comando como código`


# **2.3 Listas**

### **2.3.1 Lista ordenada**
 
1. Filipe
2. Igor
3. Victor
4. Nathan
5. Manu
 
### **2.3.2 Lista não ordenada**

 * Filipe
 * Igor
 * Victor
 * Nathan
 * Manu
 
### **2.4 Criando Links no Markdown**
 
 Para baixar qualquer arquivo de aula, etc., é só acessar o menu [Github](https://github.com/Zurubabel/RMarkdown).
 Entre [ ] coloque o texto e ( )insere o link.

## **2.5. Criando fórmulas matemáticas**
 
 Para escrevermos as funções matemáticas, teremos que ter um conhecimento básico de LaTeX, já que esse tipo de linguagem é nativamente feita para a produção científica.
 
### **2.5.1. Introdução ao LaTeX**

Como dito anteriormente, para escrevermos equações e funções matemáticas no R, temos que utilizar o LaTeX, para isso, iremos ter em mente um breve resumo sobre a linguagem:


$$ X^{2} $$

### **2.5.1.2 Exemplos**
 
#### 5.1.1 Razão e fração a/b

$$ \sqrt{\frac{a}{b}} $$
  
### **2.5.1.3 Regressão Linear**

$$ y = \alpha +\beta_{1}X_{1}+e $$

### **2.6.Bloco de Códigos**

 Podemos criar blocos inline ou em bloco.
```{r}
x<- c("zurubabel")

str(mtcars)
``` 

### Inline
 
``rx[1]``
 
### **7.Flags do Bloco de código**
 
## Flags
 
### Eval
 
O `eval` habilita ou não a execução do código, utilizando `eval= FALSE` o código não será executado e possíveis valores não serão armazenados.

```{r eval = TRUE}
str(x<-"Churros")
```

###echo
 
O echo mostra o código junto ao resultado.

```{r echo=TRUE}
str(mtcars)
```

### Warning
 
O `Warning` exibe as possíveis advertêcias no código

```{r warning=TRUE}
 warning("Será que o resultado é esse mesmo?")
```

### Error
 
O `error` tem a função de ocultar ou não as mensagens de erro do seu código. Se for `FALSE` também não deixa de executar o código
 
```{r error=FALSE}
 
```

### **2.8. Gerando documentos em outros formatos**
 
Para gerar documentos em PDFS, PPTs, HTML, word, basta inserir o tipo de dado no `output`, no bloco inicial do documento.
 
#### **2.8.1 Possíveis conversões**
 
* `html_document`
* `pdf_document` - Se não fucionar, baixe e instale o pacote [MikTek](https://miktek.org/2.9/setup)
* `word_document`
* `beamer_presentation`
* `slidy_presentation`
* `ioslides_presentation`

#### **2.9 Opções de tabelas**

Existem diversos pacotes no `R` que interagem com o `Rmarkdown` para fazer tabelas. 

* [xtable](https://cran.r-project.org/web/packages/xtable/)
* [stargazer](https://cran.r-project.org/web/packages/stargazer/)
* [pander](https://rapporter.github.io/pander/)
* [tables](https://cran.r-project.org/web/packages/tables/)
* [ascii](https://eusebe.github.io/ascii/)
* etc.

É fácil utilizá-los com o pacote `knitr`, função `kable`:

```{r, result = 'asis'}
library(knitr)
kable(mtcars[1:5, ], caption = "Tabela com knitr")
```


# **3.0. Introdução ao pacote ggplot2()**

## **3.1. Base de dados (mtcars)**

Os dados foram extraídos da revista Motor Trend nos Estados Unidos de 1974 e compreendem o consumo de combustível e 10 aspectos do projeto e desempenho de 32 automóveis (modelos 1973-1974).
 
## **Formato dos dados (mtcars)**

Os dados estão estruturados em um *data frame* contendo 32 observações e 11 variáveis.

## **3.1.1 Nome dos dados (mtcars)**

```{r}
names(mtcars)
```

### **3.1.2. Significado de cada variável**

* `mpg` - milhas de mpg / galão (EUA).

* `cyl` - Número de cilindros

* `disp` - Displacement (cu.in.)

* `hp` - Potência bruta

* `drat` - Relação do eixo traseiro

* `wt` - peso - (1000 lbs)

* `qsec` - 1/4 milha hora

* `vs` - Motor (0 = em forma de V, 1 = direito)

* `am` - Transmissão (0 = automático, 1 = manual)

* `gear` - Número de marchas para frente

* `carb` - Número de carburadores

### **3.1.3. Visualização dos dados**

A visualização dos dados faz parte da análise exploratória, uma etapa muito importante na **análise estatística**, pois a partir dela criamos a intuição para escolher o modelo mais adequado para o nosso problema.

Visualizações podem ser **medidas resumo** (frequência, média, variância, mínimo, máximo, etc.) um conjunto de medidas organizadas em uma tabela, ou a representação (de uma parte) dos dados em um gráfico.

Portanto, nesta aula **focaremos na construção de gráficos**. 
É um processo que **facilita a visualização dos dados** construídos por ferramentas disponíveis no R.

## **3.2. O que é um gráfico?**

A construção de gráficos no R foi revolucionada com a criação do pacote `ggplot2`, proveniente da tese de doutorado de Hadley Wickham que apresentou um novo modelo de apresentação e criação de gráficos na linguagem R.

### **3.2.1. Vantagens do pacote ggplot2**

Existem inúmeras vantagens, dentre elas:

* Gráficos naturalmente mais estéticos;

* Maior acessibilidade de ajustar os gráficos do jeito que desejar;

* Estrutura padronizada das funções para aprender com maior interação;

* Possibilidade de criar uma imensa gama de gráficos com poucas linhas de código.

### **3.2.2. Comando para instalação do pacote (ggplot2)**


Utiliza-se o comando `install.packages("ggplot2")` para instalar e, para carregar o pacote, usa-se:
```{r}
library(ggplot2)
```

### **3.2.3. Camadas de um gráfico**

No **ggplot2**, os gráficos são construídos camada por camada (ou por *layers*, em inglês), sendo a primeira delas dada pela função `ggplot()` (repare que não usa-se o `2`). 
Essa função recebe um *data frame* e cria a camada base do gráfico. Se rodarmos apenas a função `ggplot()`, obteremos um painel em branco.

Vamos agora fazer o primeiro gráfico de dispersão:
```{r}
ggplot(data = mtcars) + 
  geom_point(mapping = aes(x = disp, y = mpg))
```

A figura gerada pelo código acima é um gráfico de dispersão. Observe que:

- como vimos, a primeira camada é dada pela função **ggplot()** e recebe um *data frame*;

- a segunda camada é dada pela função **geom_point()**, que especifica a forma geométrica utilizada no mapeamento das observações;
 
- as camadas são somadas com um `+`;

- o mapeamento na função **geom_point()** recebe a função **aes()**, que é responsével por descrever como as variáveis serão mapeadas nos aspectos visuais da forma geométrica escolhida, no caso, pontos.

A combinação da função **ggplot()** e de uma ou mais funções **geom_()** definirá o tipo de gráfico gerado.

Podemos acrescentar uma terceira camada ao gráfico, agora com uma personalizão. Repare como é simples acrescentar labels ao gráfico com a função **labs()**.

```{r}
ggplot(data = mtcars) + geom_point(mapping = aes(x = disp, y = mpg)) +
  labs(x = "Cilindradas", y = "Milhas/galão")
```

## **3.3. Aesthetics**

O papel da função aes() (de aesthetics, estética em inglês) é indicar a relação entre os dados e cada aspecto visual do gráfico, como qual variével será representada no eixo x, qual será representada no eixo y, a cor e o tamanho dos componentes geométricos, etc. 
Os aspectos que podem ou devem ser mapeados dependem do tipo de gráfico que você está construindo.

Outro aspecto que pode ser mapeado nesse gráfico é a cor dos pontos:

```{r}
ggplot(data = mtcars) + 
  geom_point(mapping = aes(x = disp, y = mpg, color = as.factor(am)))
```

Agora, a variável `am` (tipo de transmissão) foi mapeada em relação a cor dos pontos com pontos vermelhos correspondendo à transmissão automática (valor 0), e pontos azuis à transmissão manual (valor 1). Observe que inserimos a variável `am` como um fator, pois temos interesse apenas nos valores `0` e `1`. No entanto, também podemos mapear uma variável contínua em relação à cor dos pontos:

```{r}
ggplot(mtcars) + 
  geom_point(mapping = aes(x = disp, y = mpg, colour = cyl))
```

Aqui, o número de cilindros, `cyl`, é representado pela tonalidade da cor azul. Note que, por padrão, a legenda é inserida automaticamente ao gráfico.
É possível, também, mapear o tamanho dos pontos em uma variável de interesse:

```{r}
ggplot(mtcars) +
  geom_point(mapping = aes(x = disp, y = mpg, color = cyl, size = wt))
```

Segue abaixo uma lista dos aspectos visuais mais utilizados:

**color**=: altera a cor de formas que não têm área (pontos e retas).
**fill**=: altera a cor de formas com área (barras, caixas, densidades, áreas).
**size**=: altera o tamanho de formas.
**type**=: altera o tipo da forma, geralmente usada para pontos.
**linetype**=: altera o tipo da linha.

Até agora, sempre mapeamos um aspecto estético relacionado a uma variável. Muitas vezes queremos apenas modificar um aspecto sem mapeá-lo atrelados a variáveis. Por exemplo, no gráfico a seguir, modificamos a cor de todos os pontos.

```{r}
ggplot(mtcars, aes(y = mpg, x = disp)) + 
  geom_point(color = "red")
```

A principal diferença aqui reside na especificação do argumento `color =` fora da função `aes()`. Dessa forma, podemos controlar todos os aspectos de uma forma geom?trica.

```{r}
ggplot(mtcars, aes(y = mpg, x = disp)) + 
  geom_point(color = "red")
```

A principal diferença aqui é que especificamos o argumento `color =` fora da função `aes()`. Dessa forma, podemos controlar todos os aspectos de uma forma geométrica.

```{r}
ggplot(mtcars, aes(y = mpg, x = disp)) + 
  geom_point(colour = "red", size = 2, shape = 3, alpha = 0.5)
```

## **3.4. Geoms**

Os `geoms` definem qual forma geométrica será utilizada para a visualização das observações. Como vimos previamente, a função `geom_point()` gera gráficos de dispersão transformando pares (x,y) em pontos. 
Veja a seguir outros geoms bastante utilizados:

-**geom_line** - para linhas definidas por pares (x,y).
-**geom_abline** - para retas definidas por um intercepto e uma inclinação.
-**geom_hline** - para retas horizontais.
-**geom_bar** - para barras.
-**geom_histogram** - para histogramas.
-**geom_boxplot** - para boxplots.
-**geom_density** - para densidades.
-**geom_area** - para áreas.

Veja a seguir como é fácil gerar diversos gráficos utilizando a mesma estrutura do gráfico de dispersão acima como o bloxpot:

```{r}
ggplot(mtcars) + 
  geom_boxplot(aes(x = as.factor(cyl), y = mpg))
```

Note que para fazer um boxplot para cada grupo, precisamos passar um fator para o aspecto `x` do gráfico.


```{r}
ggplot(mtcars) + 
  geom_histogram(aes(x = mpg))

```


# **4.0. Regressão linear**

A regressão linear é um método estatístico utilizado para verificar se alguma variável da amostra **(independente)** se associa a outra variável **(dependente)**, e, se isso se verificar, em qual direção, positiva ou negativa. Essa associação é observada pelo coeficiente angular ($\beta$) da regressão que iremos estimar.

    Fórmula da regressão linear:

$$Y = \alpha + \beta*X +  \epsilon$$
Aplicando no R, usaremos a base de dados mtcars, que já vem na própria linguagem.
Queremos observar se a variável `hp` (independente), têm alguma influência na `mpg` (dependente):

$$mpg = \alpha + \beta*hp + \mu $$

Para fazer a regressão no R, usaremos o seguinte comando:
```
lm(formula, data, subset)
```
 * Significado de cada argumento da função lm:
    + função lm: significa *linear model*, ou seja, o modelo que queremos utilizar;
    + formula: Fórmula que será utilizada para a regressão;
    + data: base de dados que iremos utilizar no modelo;
    + subset: sub-amostra da base de dados que iremos utilizar;

Como queremos explicar mpg através de hp, a fórmula será o seguinte:
```{r mtcars}
reg1 <- lm(mpg ~ hp, data = mtcars)
reg1
```

Observando o coeficiente da regressão, podemos ver que o coeficiente da variável independente é negativo com relação à dependente.

Utilizando a função `summary()` que serve para dar um sumário do objeto que colocaremos como input na função.

```{r }
summary(reg1)
```

Obseravndo o sumário da regressão, podemos observar que há uma forte significância da variável `horse power` sobre a `mpg`, e, observando a primeira coluna, podemos ver que o coeficiente é negativo, ou seja, conclui-se que, para a amostra em questão, quanto maior a força do motor, menos milhas por galão são feitas.

## **4.2. Gráficos**

### **4.2.1. Gráfico de dispersão**

Queremos observar pontualmente como as variáveis escolhidas se comportam.

Iremos utilizar o pacote ggplot2, para relembrar, deve-se instalá-lo através do comando **install.packages()** e logo então carregá-lo através do comando **library()**:

```
install.packages("ggplot2")
library(ggplot2)
```


Tendo carregado os pré-requisitos, podemos fazer o gráfico de dispersão das variáveis, ou seja, observar se há lineariedade ou não nas variáveis através dos seguintes comandos:

```
ggplot(data = mtcars) + geom_point(mapping = aes(x = hp, y = mpg))
```

 * Significado das funções e de cada argumento:
  + ggplot(): serve para selecionar o objeto que contém o os objetos a serem plotados;
    + data: argumento para selecionar a base de dados do objeto a ser plotado;
  + geom_point(): função que determina a geometria do gráfico, no caso, de dispersão;
    + mapping: argumento para determinar os objetos a serem rastreados;
      + aes(): função para determinar as variáveis do dataframe;



```{r pressure, echo=TRUE}
library(ggplot2)
ggplot(data = mtcars) + geom_point(mapping = aes(x = hp, y = mpg))
```

Podemos visualizar que a dispersão entre essas duas variáveis é praticamente linear. Podemos corroborar esse achado com o modelo de regressão.

## **4.2.2 Observando a reta da regressão**

Após a visualização de forma pontual, queremos observar a reta da regressão entre as duas variáveis, para ver se de fato a regressão se confirma, e  observar também se há significância estatística. Utilizaremos o seguinte comando:

```
ggplot(data = mtcars) + geom_smooth(mapping = aes(x = hp, y = mpg), method = "lm")
```

O que difere do comando anterior, é que, como queremos uma linha reta teremos que utilizar a função ```geom_smooth()``` que serve para visualizar uma reta, diferentemente do anterior, utilizaremos um método para isso, o linear model. Para ver como a reta se comporta com a regressão. 

```{r, echo=TRUE}

ggplot(data = mtcars) +geom_smooth(mapping = aes(x = hp, y = mpg), method = "lm")
```
Mais uma vez, podemos confirmar a relação negativa entre as duas variáveis
## Plotando os gráficos em apenas um só

Agora, se quisermos unir os dois gráficos, basta colocarmos um ```+``` entre os dois códigos ou seja, queremos unir o gráfico de dispersão, com o gráfico da reta da regressão. Basta utilizar os mesmos códigos, apenas somando-os.
```
ggplot(data = mtcars) + geom_point(mapping = aes(x = hp, y = mpg))+
  geom_smooth(mapping = aes(x = hp, y = mpg), method = "lm")

```
Visualizando:

```{r, echo = TRUE}
ggplot(data = mtcars) + geom_point(mapping = aes(x = hp, y = mpg))+
  geom_smooth(mapping = aes(x = hp, y = mpg), method = "lm")
```
























